【裁判字號】    99,台上,3964
【裁判日期】    990624
【裁判案由】    傷害人之身體致重傷
【裁判全文】
最高法院刑事判決            九十九年度台上字第三九六四號
上  訴  人  甲○○
選任辯護人  柏有為律師
            張峪嘉律師
上列上訴人因傷害人之身體致重傷案件，不服台灣高等法院中華
民國九十七年十二月二十四日第二審更審判決（九十七年度上更
(一)字第四四０號，起訴案號：台灣基隆地方法院檢察署九十四年
度偵字第二一二號），提起上訴，本院判決如下：
    主  文
原判決撤銷，發回台灣高等法院。
    理  由
本件原判決認定上訴人甲○○有其事實欄所載之犯行，因而撤銷
第一審之科刑判決，改判仍論上訴人以傷害人之身體，因而致重
傷罪刑。固非無見。
惟查：(一)、被告以外之人於審判外之言詞或書面陳述，除法律有
規定者外，不得作為證據，刑事訴訟法第一百五十九條第一項定
有明文。而所謂法律有規定者，即包括同法第一百五十九條之一
至同條之五所規定傳聞證據具有證據能力之例外情形。故如欲採
被告以外之人於審判外之言詞，即如警詢或檢察官偵查中之言詞
為證據時，須符合法律所規定之例外情形，方得認其審判外之陳
述有證據能力，並於判決中說明其符合傳聞證據例外可信之情況
及心證理由，否則即有違證據法則及判決不備理由之違法。原判
決採納告訴人乙○○、證人黃俊賢於警詢、偵查中之供述，為論
處上訴人犯罪之部分依據（見原判決第二頁第一四行至二０行、
第三頁第六行至二０行）；惟上訴人於原審準備程序提出之刑事
辯護意旨狀附表一，就乙○○民國九十三年十二月十四日警詢之
指訴、黃俊賢九十三年十二月十日警詢及九十四年一月二十五日
偵查之證詞，係被告以外之人於審判外之陳述，未賦予上訴人或
其辯護人有行使反對詰問權之機會，而爭執其證據能力（見原審
卷第四五至四八頁），然原判決未敘明如何符合傳聞證據例外可
信之情況及心證理由，遽採為上訴人論罪之證據，不惟違反證據
法則，併有判決理由不備之違誤。(二)、卷宗內之筆錄及其他文書
可為證據者，審判長應向當事人、代理人、辯護人或輔佐人宣讀
或告以要旨，為刑事訴訟法第一百六十五條第一項所明定。事實
審法院於審判期日就文書證據踐行上揭調查程序，旨在使被告澈
底了解該等文書記載之內容及意涵，而為充分之辯論，以使法院
形成正確之心證。故文書證據如未經法院於審判期日依照上揭法
定程序踐行調查，即不得作為事實判斷之依據。原判決採納乙○
○及黃俊賢於警詢之證詞，資為上訴人犯罪之部分證據（見原判
決第二頁第一四行至一八行、第三頁第六行至一二行）。惟稽之
原審審判筆錄之記載，審判長於審判期日並未依法踐行宣讀或告
以要旨該證詞內容之調查證據程序，予上訴人及其辯護人有陳述
意見及辯論之機會（見原審更(一)卷第六八頁以下審判筆錄），遽
採為斷罪之依據，自屬違背法令。(三)、證人之證言，依內容可分
為體驗之供述與意見之供述，前者係就親身體驗之客觀事實所為
之供述；後者則供述其個人判斷某事項之意見。因一般證人對供
述內容之事項未必具備專門知識經驗，與鑑定人或鑑定證人係本
其專業而提供判斷意見之情形有別，其意見之判斷，自不免生個
人主觀偏見與錯誤臆測之危險，故證人主要之任務在提供自己體
驗之客觀事實為證據資料，由法院憑以判斷被告犯罪事實存否，
其所為體驗供述原則上固有證據能力，但與體驗事實無關之單純
個人意見或推測之詞，原則上不得作為證據，除非以實際經驗為
基礎之意見供述，方例外具證據能力，此即九十二年修正後刑事
訴訟法第一百六十條規定之旨趣。而因證人於供證時，常就其體
驗事實與個人判斷意見參雜不分，一併供述，事實審法院自應將
其中無證據能力之屬於單純證人個人意見部分予以排除，僅就證
人親身體驗供述或以之為基礎意見陳述，為證據價值之判斷。原
判決併引現場處理警員即證人李後亮於第一審證言「乙○○臉部
受傷，說是被告打的。」、「被告確實是說用丟的，但依我看是
用玻璃杯砸的。」及製作乙○○筆錄之警員即證人謝張彬於第一
審之證詞「（訊以當時乙○○有說被告用玻璃杯直接砸向他的右
眼？是。」（見原判決第四頁第二三至二九行），乃據而為上訴
人不利之判斷。然案發當時，警員李後亮、謝張彬並未在現場，
未親自與聞上訴人持玻璃杯毆打告訴人右眼致傷一事，究係基於
何種實際經驗為基礎而為之客觀陳述？抑或僅屬其個人單純主觀
意見甚或臆測、或傳聞供述？尚欠明瞭。此攸關法院得否憑以為
判斷上訴人犯罪事實之論據，乃原審並未於判決內說明其本於職
權調查之結果為何採為論罪證據之理由，逕自資為上訴人論罪之
基礎，猶嫌速斷。(四)、原判決併採證人黃俊賢於警詢「……這時
甲○○突然衝過來拿玻璃杯從右後方往乙○○『右眼角』處砸下
去」（見偵查卷第一二頁），偵查「……，右手拿玻璃杯從乙○
○背後朝乙○○『右邊太陽穴』猛力打一下，玻璃杯有破……」
（見偵查卷第三０頁），於第一審「……拿著杯子要打乙○○的
後腦，乙○○『頭稍微右轉，就被被告拿杯子打到眼睛』……」
、「（訊以當天被告是如何出手？）我沒有注意」、「（訊以你
有無看到被告拿玻璃杯打乙○○的全程？）我只有看到打下去的
那一瞬間。」、「（訊以有無看到被告手拿杯子？）我聽到玻璃
碎的聲音，才知道被告拿杯子。」（見第一審卷第一五九至一六
０頁），作為上訴人論罪之依據。然上訴人究竟持玻璃杯砸向告
訴人之位置，證人先後供述互不一致，原判決未說明取捨之理由
，併採為證據，不無理由欠備之可議。上訴意旨執以指摘，非無
理由，應認原判決仍有撤銷發回更審之原因。
據上論結，應依刑事訴訟法第三百九十七條、第四百零一條，判
決如主文。
中    華    民    國  九十九  年    六    月  二十四  日
                      最高法院刑事第十一庭
                          審判長法官  洪  佳  濱
                                法官  韓  金  秀
                                法官  段  景  榕
                                法官  陳  東  誥
                                法官  何  菁  莪
本件正本證明與原本無異
                                      書  記  官
中    華    民    國  九十九  年    六    月  二十九  日
                                                      K

司法院資訊處製作；財團法人民間司法改革基金會備份。
